【裁判字號】    99,台上,8092
【裁判日期】    991223
【裁判案由】    違反公職人員選舉罷免法
【裁判全文】
最高法院刑事判決            九十九年度台上字第八０九二號
上  訴  人  謝國榮
選任辯護人  魏辰州律師
            謝志嘉律師
上  訴  人  傅朝明
選任辯護人  鍾年展律師
上  訴  人  黃秀霖
選任辯護人  謝政達律師
上列上訴人等因違反公職人員選舉罷免法案件，不服台灣高等法
院花蓮分院中華民國九十九年九月三十日第二審更審判決（九十
九年度選上更(一)字第四號，起訴案號：台灣花蓮地方法院檢察署
九十七年度選偵字第三二號），提起上訴，本院判決如下：
    主  文
原判決撤銷，發回台灣高等法院花蓮分院。
    理  由
本件原判決認定上訴人謝國榮、傅朝明、黃秀霖均有如其事實欄
所載共同投票行賄罪行，因而維持第一審所為論上訴人等以共同
犯公職人員選舉罷免法第一百條第一項之行求賄賂罪，處謝國榮
有期徒刑四年；傅朝明、黃秀霖各有期徒刑三年六月；均褫奪公
權四年，並分別諭知扣案用以行求之賄賂新台幣（下同）一百三
十萬元沒收之判決，駁回上訴人等之第二審上訴；固非無見。
惟查：(一)、共同正犯供犯罪所用之財物為新台幣時，因係合併計
算，且於全部或一部不能沒收時以其財產抵償之，為避免執行時
發生重複沒收、抵償之情形，故各共同正犯之間係採連帶沒收主
義，於裁判時應諭知被告共同供犯罪所用之財物應與其他共同正
犯連帶沒收之。原判決認定上訴人三人共同觸犯本件行求賄賂罪
，並有扣案供投票行賄之賄款計一百三十萬元足資佐憑乙情。倘
若無訛，則應分別於謝國榮主文項下諭知「新台幣一百三十萬元
與傅朝明及黃秀霖連帶沒收之」；傅朝明主文項下諭知「新台幣
一百三十萬元與謝國榮及黃秀霖連帶沒收之」；黃秀霖主文項下
諭知「新台幣一百三十萬元與謝國榮及傅朝明連帶沒收之」。然
第一審判決主文僅分別就謝國榮、傅朝明及黃秀霖為單獨沒收方
式宣告，並未依據前述共犯連帶之法理，諭知連帶沒收，依上說
明，於法即有未合，原判決未加糾正，逕予維持，洵有違誤。(二)
、原判決理由第貳欄第三段第(二)項8之(4) 以證人陳英妹、余夏夫
、蕭文龍及黃玲蘭於原審證述有不實之處，以及就本案重要事項
經測謊結果有說謊現象等情，認渠等否認收受謝國榮交付之賄款
，暨否認委託證人陳榮豐退還上開賄款予上訴人等三人諸端，顯
屬迴護之詞而無足採等旨（見原判決第二七頁第十八至二二行）
，係以蕭文龍測謊結果有說謊現象，資為論述其證言不足憑採之
理由之一。然依卷附測謊報告，本件固委由法務部調查局東部地
區機動工作組對證人陳英妹、黃玲蘭、余夏夫及被告黃秀霖進行
測謊，然證人蕭文龍似未接受測謊鑑定（見選他字卷(二)第一三六
頁），原判決此部分論述所憑證據，核與卷證資料不符，難謂無
證據上理由矛盾之違法。(三)、共同正犯之成立，以有犯意之聯絡
，與行為之分擔為要件，而此項要件，除應於事實欄內，詳加記
載外，並應於理由內逐一說明其認定此項事實所憑之證據，方足
資為論罪科刑之根據。倘事實欄已有敘及而理由未加說明，是理
由不備，若理由已加說明，而事實欄無此記載，則理由失其依據
，均足為構成撤銷之原因。原判決認上訴人三人間，就本件行賄
使謝國榮當選副議長之犯行，俱為共同正犯。然依其所認定之事
實，謝國榮係分別委託傅朝明及黃秀霖轉交賄款，則就傅朝明與
黃秀霖間究係如何具有犯意聯絡而為行為之分擔乙節，於事實欄
並未認定記載，即逕認其為共同正犯，併有理由欠備之可議。以
上或為上訴人等上訴意旨所指摘，或為本院得依職權調查之事項
，應認原判決仍有撤銷發回更審之原因。
據上論結，應依刑事訴訟法第三百九十七條、第四百零一條，判
決如主文。
中    華    民    國  九十九  年   十二   月  二十三  日
                      最高法院刑事第七庭
                          審判長法官  洪  文  章  
                                法官  王  居  財  
                                法官  郭  毓  洲  
                                法官  黃  梅  月  
                                法官  沈  揚  仁  
本件正本證明與原本無異
                                      書  記  官  
中    華    民    國  九十九  年   十二   月  二十七  日
                                                      V

司法院資訊處製作；財團法人民間司法改革基金會備份。
